【裁判字號】    89,訴,2584
【裁判日期】    901231
【裁判案由】    新型專利舉發
【裁判全文】
臺北高等行政法院判決                            八十九年度訴字第二五八四號
                              .
    原      告  甲○○
    訴訟代理人  戊○○
    被      告  經濟部智慧財產局
    代  表  人  陳明邦（局長）
    訴訟代理人  丙○○
                丁○○
    參  加  人  乙○○
    訴訟代理人  己○○
右當事人間因新型專利舉發事件，原告不服經濟部中華民國八十九年九月二十日經（
八九）訴字第八九○八八五九四號訴願決定，提起行政訴訟。本院判決如左：
    主  文
原告之訴駁回。
訴訟費用由原告負擔。
    事  實
緣參加人前於民國（下同）八十六年七月十日以「三軸點線自動投射顯示裝置」（下
稱系爭案），向被告（原經濟部中央標準局）申請新型專利，經被告編為第0000
0000號審查，准予新型專利，並於公告期滿後，發給專利證書。嗣原告以其違反
專利法第九十八條規定，檢具第00000000號「立體投影標定投光儀」專利案
及其追加案（下稱引證一、引證二），對之提起舉發。案經被告審查，於八十九年三
月十五日以（八九）智專三（一）○二○○八字第○八九八九○○○四五二號專利舉
發審定書為「舉發不成立」之處分。原告不服，提起訴願遭駁回，遂向本院提起行政
訴訟。本院因認本件撤銷訴訟之結果，乙○○之權利或法律上利益將受損害，乃依行
政訴訟法第四十二條第一項規定，裁定命乙○○獨立參加訴訟。茲摘敘兩造及參加人
訴辯意旨如次：
甲、原告方面：
一、聲明：求為判決訴願決定及原處分均撤銷，訴訟費用由被告負擔。
二、陳述：
１、引證一係八十年間向被告申請核准註冊之發明專利，八十五年間並追加專利內容
    即引證二，引證一、引證二係利用自然法則技術之創新發明，利用自由重錘原理
    結合一雷射發光體及一機架共同組合構成之３Ｄ定位立體投影標定投光儀，其構
    造具有新穎性。訴願決定稱引證一、引證二並未揭露系爭案包括內外環體以桿軸
    和支軸樞接軸承結構之特徵，惟系爭案係以固定螺絲與微調螺絲達到指向地心之
    目的，引證一、引證二用萬向接頭，兩者達到目的的手段並不相同。按行政法院
    （現改制為最高行政法院，下同）七十八年判字第三一○號判決：「兩案之基本
    構造之空間型態及其所達成之功能完全相同，而少部分零件不同所為之改變均為
    熟悉此技藝者極易模仿而加以變更者，不具技術上之新穎性。」，系爭案之專利
    特徵中，其水平校準機構運用垂重力自然下垂原理以輔助校準水平之構造、功能
    ，已與引證一、引證二之自由重錘結構專利特徵相同，惟訴願決定竟指引證一、
    引證二之專利範圍所述「萬向接頭」與系爭案之水平校準機構不同，實難令原告
    心服。
２、參照引證二申請專利範圍之記載，其主要構件包括：一機架、一重錘本體樞設於
    該機架上，一光源裝置含有多數平行光束發光器安裝於該重錘本體上，一電源控
    制裝置設於該機架或重錘本體內以供電該光源裝置者，以及一透鏡裝置含有多數
    柱面透鏡各安裝於各發光器前方，而達到立體投影標定之功能，其專利創作重點
    係利用自由重錘之原理結合各項構件所構成之３Ｄ立體投影標定投光儀。系爭案
    則包括一架體、一水平校準機構、二基點投射器、一水平線投射器、一垂直線投
    射器、一驅動機構及一基座所組合而成，其中有關水平校準機構部分，其申請專
    利範圍之敘述雖然繁瑣複雜，惟最後一段敘述：「一垂重可調整的固定在該中空
    螺桿底部者」，即係運用垂重自然下垂之原理以輔助校準水平之構造及功能，此
    特徵與引證一、引證二利用自由重錘之原理及構造，並無二致。原處分竟以參加
    人將引證一、引證二部分零件（即萬向接頭）變換使用，逕認系爭案與引證一、
    引證二結構上有所不同，而准予系爭案專利註冊，實難令原告甘服。
３、系爭案申請專利範圍對水平校準機構記載有：水平校準機構係以內環體、外環體
    、數螺件等構件設於架體之頂部筒壁內面上，其中央穿設一中空螺桿，螺桿底則
    固定一可調整之垂重。此一水平校準機構特徵，實與引證一、引證二之水平校正
    機構相同，因引證一、引證二係以「萬向接頭」將重錘本體樞接於機架上，引證
    一、引證二所界定之「萬向接頭」於專利範圍之解釋上，足將系爭案之水平校準
    樞接結構作一涵蓋，故系爭案及引證一、引證二運用垂重力下降來校準水平之原
    理及其達自校水平所運用之技術手段係屬同一，系爭案實不能將垂重之水平校準
    機構列入其專利特徵，否則發明人苦心申請獲得之引證一、引證二專利權即無法
    得到應有之專利保障。蓋引證一、引證二係申請發明專利，其保障理應更高，惟
    訴願決定稱引證一、引證二專利範圍所指之「萬向接頭」圖式為球接頭，據此指
    稱系爭案未引用萬向接頭，殊不知判斷專利特點，皆以專利範圍為第一優先，訴
    願決定竟主觀以圖式為優先審查鑑定，實有未合。
４、引證二申請專利範圍第３項：「．．其中該重錘本體含有一重錘，一頭部藉一頸
    部連接該重錘本體之重錘，頸部藉一萬向機轉樞接於機架上。」所稱「萬向接頭
    」，係萬向軸轉樞接結構，為一通用名稱，非侷限某一種型態，應廣泛地包含一
    切可供靈活轉動之元件，屬於一種習用樞接結構。另該萬向接頭僅係引證一、引
    證二專利內容中之一個零件，如同螺絲一般，僅具有固定、調整之功能，而非專
    利特徵重點，引證一、引證二之創作重點係利用自由重錘之原理所構成之３Ｄ立
    體投影標定投光儀，與系爭案主要構造及原理均係相同，原處分竟以系爭案部分
    零件上之變換即認與引證一、引證二結構有所不同，原告實難甘服。
５、系爭案之創作說明及申請專利範圍，故意敘述複雜，原告從事機械研發二十餘年
    ，仍看不懂其敘述之結構，文中刻意避開提及「軸承」，惟事實上，係指一般習
    知之軸承及十字形萬向聯接頭之習用結構。舉發審定及訴願決定固認：「．．系
    爭專利所申請之專利範圍甚為明確，其中包括內外環體以桿軸和支軸框接軸承之
    結構，明顯並非二引證案所曾揭示者，舉發證據尚不足以證明系爭專利之不具新
    穎性。．．」，惟引證一申請名稱為「立體投影標定投光儀」，系爭案申請名稱
    為「三軸點線自動投射顯示裝置」，並非申請「自動重錘結構之頸部軸承構造」
    ，被告顯將焦點轉移至頸部之不同結構。況參加人當庭承認系爭案之創作，與揭
    示在前之引證一、引證二僅在自由重錘之樞接頸部結構略有不同，餘皆雷同。
６、系爭案既為「三軸點線自動投射顯示裝置」，而非該裝置內有關「內外環體以軸
    桿和支軸樞接軸承之結構」，參加人及被告卻始終著重於引證一、引證二之萬向
    接頭與系爭案有關「內外環體以桿軸及支軸樞接軸承結構」並不相同，實屬謬誤
    。按引證一、引證二係屬發明專利，應著重其利用自然法則技術思想之高度創作
    ，並運用該原理作成實用之裝置，不一定按照專利說明書之記載或圖式內容加以
    實施。又兩造爭執之萬向接頭，原告在引證二之申請專利範圍已具體載明，係屬
    一「萬向機轉樞接」構造，應包含系爭案所使用之「內外環體以桿軸及支軸樞接
    軸承結構」的任何型式（十字、球狀結構之萬向接頭）之樞接軸承結構，係為習
    知技術，參加人所謂重錘裝置之具有可調整性，乃當然之理，在引證一、引證二
    亦有該項功能，無庸特別陳明。又引證一、引證二專利內容業經公告，實施例亦
    曾經公開展覽、陳列多年，並經被告審查發給優良產品證書，系爭案之結構、所
    運用之重錘原理及所達成３Ｄ雷射自動投影之功效，既與引證一、引證二相同，
    即不符合新型專利要件。系爭案創作說明及訴願決定皆敘明使用其創作時，須重
    複、調整數個固定螺絲，始能校正使用之，且於各阻泥液中均勻放置諸多小珠體
    ，此可明顯辨別系爭案較引證一、引證二操作複雜、不方便，事實上在阻泥液中
    加置小珠體更不可能實施，因重錘機構須精密擺動，不可能加置小珠體。
７、系爭案於圖式、專利範圍所示之水平校準機構與引證一、引證二相同，並不具有
    新穎性及進步性，被告不得准予系爭案之水平校準機構專利，應依職權審查要求
    系爭案修正其專利範圍，將其水平校準機構列為習用技藝部分。亦即，系爭案所
    示之水平校準樞接機構，雖包括內外環體、桿軸、支軸等構件，惟其應屬引證一
    、引證二所示「萬向接頭」之各種實施例之一，為一習用之樞接結構，且該樞接
    結構僅屬整體結構之小小結合配件，若僅因小部分構造作簡易加減修改，而不考
    慮其功能上之增進，即給予專利，對於發明在先之發明人實不公平。
８、引證一、引證二除擁有台灣之專利權外，同時獲有英國、德國、法國、美國、大
    陸、日本等國之專利，並獲得紐倫堡、日內瓦、匹茲堡等多項國際發明展之大獎
    ，其中日內瓦發明展大會頒予特別獎及市長獎，獲得極高國際殊榮，足證其構造
    具有十足之創造新穎性，且具體商品化行銷於國內外，倘系爭案有實際產品上市
    ，因其水平結構與引證一、引證二相同，不僅使引證一、引證二專利權無實質保
    障，更使我國保護智慧財產權之國際形象受損。又引證一、引證二於國內世貿展
    覽館陳列展覽三年之久，被告及參加人對其構造知之甚詳，系爭案之結構與引證
    一、引證二完全相同，被告竟准予專利，有違公理。被告當知引證一、引證二係
    發明人之苦心創作，注入相當多之精神、金錢，斷不能因一時之誤審，而使發明
    人之畢生心血完全白費。
９、參加人當庭承認原告提示之系爭案產品確為其所實施，卻稱原告實施產品非原先
    公開展示之產品云云，可證系爭案之創作確為引證一、引證二實施例產品之事實
    。引證一、引證二之實施例產品於八十四年公開上市販售以來，結構造型從未改
    變，更有引證一、引證二實施例產品於八十六年五月（系爭案申請日前）由被告
    審查評鑑通過而獲頒中華民國優良產品設計獎，有證書之銅印押戳附圖彩色相片
    為憑。系爭案之實施例根本無法按該創作實施，幾乎完全仿照引證一、引證二已
    公開上市在前之實施例產品結構實施，被告竟婉拒原告自始即附實施例產品型錄
    聲明早已實施上市並申請面詢說明之請求，逕行主觀作出系爭案使用時操作雖較
    複雜，惟較引證案之創作精度為佳之處分。
１０、引證一申請日期為八十年九月十一日，引證二申請日期為八十四年五月六日，而
    於八十四、五年獲美國、日本、英國、德國、法國、中國大陸發明專利，八十五
    年五月美國匹茲堡世界發明競賽金牌獎、八十五年六月美南電視台專訪報導、八
    十五年七月德國紐倫堡世界發明競賽金牌獎、八十五年十一月第八屆中國新技術
    產品博覽會金牌獎、八十六年三月瑞士日內瓦世界發明競賽金牌獎、八十六年三
    月瑞士日內瓦世界發明競賽大會特別獎、八十六年四月電視探索Discovery頻道
    明日科技節目介紹、八十六年五月三十日中華民國產品優良設計獎、八十六年五
    月中華民國產品優良設計獎產品展示二年。系爭案申請日期則為八十六年七月十
    日，其申請日期晚於引證一、引證二實施例產品之各項公開競賽及長期展示，引
    證一、引證二已獲產品優良設計獎之評鑑及展示，更獲被告（協辦單位）評審委
    員全數通過而獲獎，其獲獎不計其數，惟被告竟使系爭案獲准註冊。
、有關參加人提出之技術鑑定報告部分，和邦實業股份有限公司（下稱和邦公司）
    為原告下游經銷商之一，該鑑定報告實施鑑定之標的（和邦公司製售之LM-600型
    及-700型LASER LEVELLING INSTRUMENT）即為原告生產製造之產品，該鑑定報告
    不足以證明系爭案與引證一、引證二有何不同之處。另參加人提出系爭案屢經評
    比獲獎云云，惟系爭案所得獎項之審查單位均係被告，其審查標準是否公正客觀
    及對系爭案技術內容是否進行實質審究，尚有斟酌餘地。又美國專利之審查基準
    ，須先列出並排除技術手段相同之相關引證前案始得取得專利註冊，並獲頒專利
    證書，參照參加人提供之美國第0000000號專利部分，其中專利證書所列
    前案第七案（第0000000號）即為原告取得之美國專利，可證原告主張系
    爭案與引證一、引證二之構造及技術手段均屬相同，並非無據。至美國專利之審
    查係以申請案與前案是否有所區隔為基準，並區列出所有引證前案，如有相同技
    術手段或結構，則必須修正創作說明書始得准予專利註冊。
、參加人稱引證一、引證二產品之出現晚於系爭案，進而主張引證一、二產品係仿
    冒系爭案而來，惟此均與本件爭執無涉。參照專利法第八十條第一項規定：「第
    二十九條再發明專利權人未經原專利權人同意，不得實施其發明。」可證專利之
    再發明應以原發明以外之範圍始得主張其權利，惟參照系爭案申請專利範圍所載
    ，其專利範圍已包含原發明專利權範圍，應非法所許。另依原告所提各項證據，
    引證一、引證二早已公開在市場上使用，系爭案與引證一、引證二均係運用相同
    自然原理，大部分主要構件均相同，依據專利法第九十八條規定，即不得准予新
    型專利註冊。系爭案之水平校準機構早揭露於引證一、引證二中，系爭案實不能
    將水平校準機構列入專利範圍，系爭案以簡易增加修改變換之多種方式來蒙蔽審
    查委員之審查而得有部分暫准之專利，以行其仿冒之實，如不撤銷其專利權，實
    違反社會公義，增加人民之訟案。
乙、被告方面：
一、聲明：求為判決駁回原告之訴，訴訟費用由原告負擔。
二、陳述：
１、系爭案係屬新型專利，只要為形狀、構造或裝置之創新，均具有可專利性，不能
    僅以兩者所欲達成之功效相同，即否准發給專利。按系爭案經被告審核通過准予
    註冊，係由眾多構件組合而成之整體裝置，為一整體構造，其中包含有習用構件
    ，即使其中有部分構造或所欲達成之功效與引證一、引證二相類似，只要其整體
    構造符合新型專利之產業利用性、進步性、新穎性，仍可認為具有專利性。引證
    一、引證二係以重錘重力下垂原理輔以搭組萬向接頭之構造，達到校準水平之功
    效，其與系爭案相較，就構造或裝置而言，系爭案申請之專利範圍甚為明確，其
    中包括內外環體以桿軸和支軸樞接軸承之結構，明顯並非引證一、引證二曾揭示
    ，故引證一、引證二尚不足證明系爭案不具新穎性。
２、系爭案申請專利範圍，係包括一架體、一水平校準機構、二基點投射器、一水平
    線投射器、一垂直線投射器、一驅動機構及一基座，原告所謂水平校準機構，僅
    為系爭案眾多組件中之一構件，亦非可單獨主張權利。另參照系爭案圖式第二圖
    ，其內外環體２２、２４以桿軸２２１和支軸２２４樞接軸承之結構，在引證一
    、引證二中只有萬向接頭１５，並無系爭案內外環體構造之揭露，故認定兩者於
    結構上顯有不同，該兩者均係為了達到裝置水平校準之功效。又本件被告審查委
    員之一係中央研究院物理所研究員，就系爭案與引證一、引證二構造上之不同，
    其專業審查之結果，應屬可信。
３、按申請專利範圍之撰寫方式，如該專利案係由數構件組合而成者，並非不能包括
    習用構件在內。換言之，系爭案所申請之專利範圍，係由上述眾多構件共同組合
    而成之整體裝置，其中即使包含習用之構件，亦為申請專利範圍可容許之撰寫方
    式而無不妥，是原告顯係對申請專利範圍之撰寫方式有所誤解。況原告既自承發
    明專利申請註冊後，如有構造不同處，仍有進行再發明之可能，被告經審查後認
    定系爭案與引證一、引證二雖係利用相同原理，惟結構上仍屬不同，准予新型專
    利註冊，尚無不妥，原告之主張似對專利制度有所誤解。
４、原告主張引證一、引證二係屬一發明專利，經世界各國核准專利註冊，並在各大
    發明展中屢獲大獎，惟與專利構造並無太大關連，不能據此否認系爭案符合新型
    專利要件之事實。被告係以系爭案與引證一、引證二比較，認兩者專利結構仍有
    不同，系爭案有關內外環體以桿軸及支軸樞接軸承結構之特徵，即與引證一、引
    證二之萬向接頭有所不同，原處分為舉發不成立之處分，並無違誤，原告稱被告
    袒護系爭案，絕非事實。另有關原告所述美國專利第0000000號專利證書
    列出前案包含引證一、引證二乙節，按系爭案經美國第0000000號專利核
    准註冊，其中列出十一個引證專利前案，第七案雖為原告引證一、引證二美國專
    利，惟美國專利審查委員應係認為兩專利結構有所不同，否則豈有准予後申請之
    系爭案註冊之理，益證被告為舉發不成立之處分，並非無據。
５、綜上，系爭案包括內外環體以軸桿和支軸樞接軸承之結構及具有功效之增進等，
    並非於引證一、引證二中揭露，引證一、引證二無法證實系爭案之整體構造不具
    進步性，餘詳見原處分及訴願決定所載。另原告稱在阻尼液中加置小珠體不可能
    實施云云，惟並未於原舉發理由中提出，非原處分論究範疇，自不得另於行政訴
    訟階段作為原處分是否違法之論據，併予指明。
丙、參加人之陳述：
１、按「稱新型者，謂對物品之形狀、構造或裝置之創作或改良」專利法第九十七條
    定有明文，亦即新型專利之標的具有一定空間形態，按既有學理於物品形狀、構
    造或裝置上創作者，原告引述之行政法院七十八年判字第三一○號判決，實係誤
    解，蓋引證一、引證二與系爭案之專利構造，如原處分及訴願決定所言：「．．
    然就構造或裝置而言，系爭案申請之專利範圍甚為明確，其中包括內外環體桿軸
    和支軸樞接軸承之結構，明顯並非二引證案所揭示者，舉發證據尚不足以證明系
    爭專利之不具新穎性。．．」，顯示系爭案經審查委員專業學識之判定皆不同於
    引證一、引證二，原告稱「從事機械研發二十餘年，仍看不懂系爭案敘述之結構
    」云云，認定審查委員判定系爭案結構明確不同於引證一、引證二之審定，乃偏
    頗之詞。參照被告專利審查基準有關「上位概念」、「下位概念」、「功能手段
    語言」等說明資料，引證一、引證二雖為一發明專利（上位概念），系爭案為一
    新型專利（下位概念），上位概念發明之公開，原則上應不影響下位概念專利之
    新穎性。
２、參加人對系爭案與引證一、引證二之主要差異，為系爭案「內外環體以桿軸及支
    軸樞接軸承結構之特徵」與引證一、二「萬向機轉樞接構造」之結構不同，並不
    爭執。惟有關重錘裝置部分，系爭案尚具有可調整性，此與引證一、引證二不同
    ，至於光源雷射部分，則自西元一九五○年代即已存在，係屬習見裝置。系爭案
    係參加人於八十六年間申請新型專利註冊，經被告核准註冊，產品進而上市，其
    特色乃以三軸點線自動投射裝置所得到之投射雷射光之「重現度」更為精確，可
    易於不同方位得到精確之兩個十字交叉之雷射光軸線，原告稱系爭案內外環體以
    桿軸及支軸樞接軸承結構之特徵，並非僅屬固定之功能，其尚可達到調整、增加
    投射雷射光精確之效果（重現度）。至於引證一、引證二之球面體設置連接桿，
    使套夾在樞動座之萬向接頭大都使用於傳遞動力之用，如沖床等，因其樞動之接
    觸面很大（以其接觸的框動面和其整體的比例而言），且其球面加工的真圓度和
    精細之表面粗度不易求得，而使圓滑度不足，干涉十足，該球體萬向接頭因整體
    結構之不靈活，無法從底部各組件達到校準重錘之功能。反觀系爭案之結構，尤
    在水平校準機構部分，確可藉內外環體以桿軸和支軸樞接軸承之結構，達到調整
    、校準投射雷射光線之精確度，尚不能以引證一、引證二係利用自然法則之發明
    專利，而抹煞系爭案改進之成果。從而，系爭案具有引證一、引證二所無之水平
    調整校準機構，可增加投射雷射光精確之效果，至於雷射光源與萬向機轉樞接構
    件均為習知技術，系爭案確有不同於引證一、引證二之構造，且能增進功效。
３、引證一、引證二所謂之「球體萬向接頭」底部連設之下延伸部等各組件，不能調
    整其平衡設置，如何能自求重錘的垂直，當可儀器校調、可預設各組件之佈置重
    量以平衡之，如此之工程和作業設備較為複雜，原告如何稱較系爭案略勝一籌。
    另於機械機動學書籍中之萬向接頭構成之說明章節，並無如引證一、引證二構成
    之萬向接頭構造，且若系爭案之專利構成可為熟悉此項知識之技藝人士所能輕易
    完成，為何相同構成於系爭案申請前未揭示在先。亦即，引證一、引證二雖係利
    用重錘原理之發明專利，惟因其內部構造造成重心偏擺，致使無法使其重錘達到
    確實水平校準之功效，系爭案藉由「內外環體以桿軸及支軸樞接軸承結構」減少
    摩擦力，並進行螺絲調整，而達成水平校準之功效，並非如原告所稱該十字軸承
    僅係專利內容之一個不具重要價值之零件，而係可使原告所稱之重錘原理達到更
    加精確功效之重要元件，此皆未在引證一、引證二申請專利範圍中揭露，且因參
    加人產品所達到之功效較引證一、引證二更為精確，原告才會改變其專利內容變
    更設計其產品。
４、原告稱系爭案之調整螺絲，阻泥液中放置諸多小珠體之構成，較引證一、引證二
    複雜不便，惟參加人於九十年六月二十七日準備程序即已明確聲明，該阻尼液中
    放置諸多小珠體係增加阻尼液之摩擦面積，故於五公厘直徑，深約四公厘深之柱
    孔內，除約一．五公厘之桿軸或支軸所餘空間須放入多個一公厘直徑之小珠體實
    為易事。而設置各個調整螺絲係依據機械材料和人為加工精度及各組件不平衡配
    置等可能重錘偏移誤差之經驗法則而設計，藉以輔助製造中整體重心可能偏置之
    重設，使校準製成品重錘之應用精度，故系爭案較引證案具進步性、新穎性且易
    於實施。
５、此外，系爭案依其申請專利範圍之構造，已製成產品行銷市場廣受使用，而引證
    一、引證二確為實施不易，且精度粗糙，不為市場接受，而於系爭案申請獲准應
    市後，依系爭案申請專利範圍之相同構設仿造應市，惟仍不得系爭案機械構造設
    計之精髓，仿造上市後其精度層級不及系爭案。事實上，原告所提出之實施例，
    係參加人於系爭案請准專利公告上市後之仿造品，與引證一、引證二申請專利範
    圍記載內容並不相同，原告並無提出與引證一、引證二圖示相同構造之製成品，
    而該物品與參加人之內外環、十字交叉軸的專利構成相同。又參加人及產品代理
    商受到原告及其授權關係人不時干擾，甚至於舉發不成立後，竟發存證信函或口
    頭警告系爭案市場上之代理商和使用者。
６、原告稱自八十年取得專利即生產製造，其內部之構成係依申請專利說明書和圖式
    所示之球體萬向接頭構造公開揭示，專利法第五十六條第二項之規定顯然如此，
    顯見系爭案與引證一、引證二構成完全不同。另名稱雷同不代表內部構造相同或
    為相同之物品，無法就系爭案與引證一、引證二之申請名稱逕引伸構造相同。原
    告稱參加人承認萬向接頭之事項，顯係無據，參加人自申請專利至被舉發所為答
    辯及準備程序庭中，從無自承系爭案之構設係為萬向接頭構成，因系爭案之內外
    環配合十字軸構成已自成一格，況且「萬向接頭」乃機械構造中原動軸連結傳遞
    不在一直線樞置的從動軸旋轉的泛用名詞，包含多種不同構造形狀，並非所有萬
    向接頭構成皆適用系爭案及引證一、引證二之專利構造中，原告主張引證一、引
    證二申請專利範圍記載之「萬向機轉樞接」裝置涵蓋各種型態之樞接軸承結構，
    顯有申請專利範圍過於廣泛之嫌。
７、原告稱系爭案自由重錘結構之頸部構造屬引證一、引證二之萬向樞轉之萬向接頭
    專利範圍，並稱參加人自承系爭案之構造僅係自由重錘之樞接頂部結構略有不同
    ，餘皆相同云云，參加人均予否認，參加人僅承認雷射光之使用，雷射光應用於
    直線、平面之測量基準，早於西元一九六○年代後期即已使用，並非原告首創。
    至於其他之內外環體、十字交叉軸、內外阻尼盒、重錘調整螺絲、三六○度可轉
    停機構之構設等，參加人於被舉發答辯已明確說明系爭案與引證一、引證二之構
    設不同而具新穎性、進步性、實用性。況原告主張被告認定系爭案之內外環和十
    字交叉軸之構成歸類為萬向接頭或球面體樞接頭之構成仍有討論空間。據參加人
    從事機械設計多年經驗及參照台灣書店出版之標準機械設計圖表便覽，可證系爭
    案所謂「內外環體以桿軸及支軸樞接軸承結構」應係使用於連桿組中的樞接頭，
    即係使用在一種稱謂為連桿球（LINK BALL）或連桿端球面軸承（ROD END
    BEARING ）之構件，與同一書籍不同章節所謂萬向接頭之軸聯結器全然不同。另
    引證一、引證二獲優良設計獎之刊示，無法證明當時得獎之構設為何，應可判斷
    係引證一與引證二申請專利時之說明和圖示構成，而於多種類之萬向接頭構造並
    不完全適用之情況下，以審查委員專業學識實不予草率通過，故可合理判斷引證
    一和引證二皆係相同之球面體樞接頭構設，其設計構成於專利申請，自始至終並
    無脫離球面體之構設，否則由引證二之追加申請，如所謂之萬向接頭已不同於引
    證一之構設，理應一再追加申請。
８、原告提供之坊間諸多機構設計教科書上之圖示和說明，確可看出各種萬向接頭之
    構成和組成原理，惟引證一、引證二專利圖式之球面體樞接頭並無何種萬向接頭
    相同。亦即引證一、引證二專利說明書與申請專利範圍所稱之萬向接頭，雖為教
    科書名詞，惟書上所舉之數種不同構成和說明並不相同，故原告所謂之萬向接頭
    一詞實模糊不明確，原告不應將引證一、引證二中之萬向接頭，自稱係相同於教
    科書上之萬向接頭，應僅係引證一、引證二專利說明書與申請專利範圍之構成用
    詞而已。從而，各教科書上之各種萬向接頭並非皆可適用於兩造專利案所揭之自
    校重心之機構，而系爭案之內外環體、十字交叉軸、內外阻尼盒、重錘調整螺絲
    、三六○度轉停機構等之專利構設，從未說明係萬向接頭構造，且已跳脫不同於
    各教科書中所示之萬向接頭之構設，原告顯曲解系爭案不同於引證一、引證二構
    成之事實。
９、有關原告提出之鑑定報告，並非政府認可具有公證力之六十五家專業鑑定機構之
    一，且日期亦於系爭案申請獲准公告之後，如何據為引證證據？事實上，系爭案
    於獲准專利，而於八十七年產品上市廣受使用，參加人早於八十八年三月八日之
    一九九九年台北國際春季電子展覽會中購得和邦公司製售之LASER METER，隨即
    接獲原告於八十八年五月十八日之舉發申請書，參加人懷疑和邦公司與原告間關
    係。另參酌八十八年七月十一日參加人委託中國機械工程學會送請臺灣大學機械
    研究所（國家認可之專業鑑定機構）之技術鑑定報告，可證和邦公司所製售之引
    證一、引證二產品最早於八十八年七月十一日始出現於市場上，亦證明引證一、
    引證二實施例產品，確與系爭案實施例之構造完全相同，原告稱其仿造參加人專
    利之構設早於系爭案申請前上市，惟原告所提出之鑑定資料，皆係參加人專利獲
    准公告和上市之後，而早於系爭案申請日者，僅係外觀造型之圖片和刊載不符實
    際之證據，顯欲阻擾參加人專利構設之實施及打擊商場上之信譽，以遂原告以精
    度不足、構設不及之仿造品提供市場使用。
１０、至原告提出各項獲獎行事曆，參加人僅能佩服原告注入商業行為之投資和用心，
    該等獎項大多是財團法人或協會舉辦發明展示會所頒，可見於引證一、引證二獲
    得諸多獎項之後，系爭案之專利構設仍可於第八屆國家發明獎中贏得銀牌獎，此
    獎項係政府鼓勵發明人之至高榮譽，而發明創作評審委員，係被告委請國科會推
    薦各領域則之學者、專家組成負責評審工作，經評審委員會詳細審查討論及表決
    ，始產生國家發明獎項得主，其評選結果顯具高度客觀性及公信力，各得獎人亦
    實至名歸，以上可見被告八十八年五月二十五日發布之新聞資料。從而，系爭案
    與引證一、引證二之專利構設，實存有很大差異，方可獲國家發明獎評審委員會
    之肯定，況於一九九八年二月十七日參加人向美國專利局申請，亦獲得專利權，
    原告所獲各獎項，不知原告是否能提出明示內部構造之刊載和說明以為引證，否
    則，即係原告為阻擾參加人專利構設之實施和打擊商場信譽，以遂其以精度不足
    、構設不及之仿造品提供市場使用者購買。
    理  由
一、按凡對物品之形狀、構造或裝置之創作或改良，而可供產業上利用者，得依專利
    法第九十七條及第九十八條第一項規定申請取得新型專利。而對於獲准專利權之
    新型，任何人認有違反專利法第九十七條至第九十九條規定，依同法第一百零五
    條準用第七十二條第一項之規定，應由舉發人附具證據證明之，倘其所提證據不
    足以證明新型專利有違所舉發之專利法規定時，自應為舉發不成立之處分。
二、本件參加人前於八十六年七月十日以「三軸點線自動投射顯示裝置」，向被告申
    請新型專利，經被告編為第00000000號審查，准予新型專利，並於公告
    期滿後，發給專利證書。嗣原告以其違反專利法第九十八條規定，檢具引證一、
    引證二，對之提起舉發，案經被告審查，為舉發不成立之處分。原告不服，循序
    起訴謂引證一及引證二係利用自然法則技術之創新發明，乃利用自由重錘原理結
    合一雷射發光體及一機架所共同組成之３Ｄ定位立體投影標定投光儀，於世貿展
    覽館陳列展覽三年之久，被告及參加人對其構造知之甚詳，原處分僅以系爭案在
    部分零件上的變換，即認與引證一、二之結構有所不同，然兩造所爭執之萬向接
    頭，於引證一、二之申請專利範圍中，已具體載明係屬一「萬向機轉樞接」構造
    ，應包含系爭案「內外環體以桿軸及支軸樞接軸承結構」在內的任何型式之樞接
    軸承結構，非系爭案之創作重點，且為習知技術，並不具新穎性及進步性云云。
    惟查：
１、系爭案依其申請專利範圍之記載，係包括一架體、一水平校準機構、二基點投射
    器、一水平線投射器、一垂直線投射器、一驅動機構及一基座所構合。該設置在
    中空圓筒形架體頂部的水平校準機構，係由一外環體同軸線對稱的固設二軸承樞
    連二桿軸連設於該架體內，而該外環體內另藉二軸承同軸線對稱的樞連二支軸固
    持一內環體，使該桿軸和支軸通過其軸線中心點呈垂直相交的樞撐該外環體及內
    環體樞懸在該架體內，一中空螺桿上下各螺合一夾持螺母和一固定螺母而夾置在
    該內環體內，一垂重可調整的固定在該中空螺桿底部，藉調整該兩螺母以固定該
    中空螺桿在該內環體內的位置，以校準平衡該水平校準機構放置該基點投射器、
    水平線投射器和垂直線投射器等組件後的重心，一驅動機構的轉盤連結套托該架
    體底緣，且該驅動機構藉一調整水平螺桿組而搭設在一基座上。
２、引證一係「立體投影標定投光儀」之發明專利，依其申請專利範圍之記載，其係
    包括一平行光柱光源產生器設於一本體內，該本體設於一機架上，並利用萬向接
    頭啣接成自由重垂結構組合，另多數反射鏡及多數光柵裝置裝設於本體中以反射
    篩限該光源產生器射出之平行光柱呈垂直或水平方向定點定位射出投光者，並控
    制出射光柱之出射方式以投射至週遭立體空間之受光面上，可多向定點投射或令
    反射鏡旋轉產生掃瞄投影方式，使反射出之光柱連續旋轉投光為視覺連續直線光
    影或畫出光環以為立體投影、投光、或定點標定者。引證二則為「立體投影標定
    投光儀」發明專利追加一，依其申請專利範圍之記載，其係包括一機架，一重錘
    本體樞設於該機架上，一光源裝置含有多數平行光束發光器安裝於該重錘本體上
    ，一電源控制裝置設於該機架或重錘本體內以供電該光源裝置者，以及一透鏡裝
    置含有多數柱面透鏡各安裝於各發光器前方，各該發光器所發射之平行光束經各
    該柱面透鏡折射放大呈一直線狀之光影經投射於一壁或底面上形成一直線光影俾
    供測量施工標定垂直或平行線、面及兩面間之投影夾角者。
３、查系爭案包括內外環體以桿軸和支軸樞接軸承之結構，明顯並非引證一、引證二
    所揭示，故引證一、引證二尚不足以證明系爭案不具新穎性。原告雖稱引證一及
    引證二所謂「萬向接頭」「萬向機轉樞接」構造，應包含系爭案「內外環體以桿
    軸及支軸樞接軸承結構」在內的任何型式之樞接軸承結構云云。然原告已自承「
    萬向接頭」之構造早見諸坊間教科書，並提出圖解機構辭典（唐文聰編譯、全華
    科技圖書股份有限公司印行）、機構學（張濟川、金德聞主編、文京圖書有限公
    司發行）、機構學（鄭連生著）、科學圖書大庫—百器構造圖解（第二冊）（譯
    者：陳喜棠、徐氏基金會出版）為證，則引證一及引證二所謂「萬向接頭」「萬
    向機轉樞接」構造，已屬習知技術，當非任何人（包括原告）得以單獨主張擁有
    該部分之專利。且原告所謂水平校準機構，僅為系爭案眾多組件中之一構件，亦
    非可單獨主張權利。經查，系爭案與引證一及引證二之主要創作目的，固均用光
    線創造互相垂直的三條線（面），其中一條線須指向地心之技術，然：
  (1)觀乎系爭案專利說明書之創作說明第七頁所載，其使用時，旋鬆該水平校準機構
    固定螺母的各固定螺絲，使該夾持螺母的"０"型環微受壓的不滑動的易於移動該
    中空螺桿，以校正設置在該水平校準機構上各組件和該垂重的平衡重心後，再固
    定各個固定螺絲定位；若調整重心有些許誤差時，可再微放鬆該各固定螺絲後，
    旋轉該內環體高出外環體部分所設置的各微調螺絲頂推固夾該中空螺桿於正確位
    置，再旋緊各固定螺絲定位；且在校正中，各阻尼液中均勻放置的諸多小珠體，
    增加了阻尼面積，使不會大弧度晃動而能快速的停擺校正平衡後（可在該水平線
    投射器和該垂直線投射器的座架固設或校正時才放置的圓泡水平儀，如第１、２
    、３、４圖所示），即可旋緊該各固定螺絲不移動的提起該夾持螺母固定，及再
    旋緊迫緊螺母確保不移動。
  (2)依引證一專利說明書發明說明第三頁之記載，其係一頭部位於本體軸線上方樞連
    並通過該萬向接頭內環之中心點使本體能自由產生重力下垂者；且其申請專利範
    圍第一頁最後三行亦載明，其為一頭部位於本體上方樞連該萬向接頭之中心內軸
    俾藉著該萬向接頭使本體作自由重力下垂結構者，其內中心通孔與本體重心垂直
    軸心線成一直線貫通者。
  (3)依引證二專利說明書發明說明第四頁之記載，其重錘本體含有一重錘可一體成型
    於該本體下方，一頭部藉一頸部連接該本體之重錘，頸部藉一萬向軸承或其他萬
    向樞接機構以樞接於機架上；而其申請專利範圍第二頁復記載，該重錘本體含有
    一重錘，一頭部藉一頸部連接該重錘本體之重錘，頸部藉一萬向機轉樞接於機架
    上。
  (4)綜上，系爭案與引證一及引證二之方法，均是用習知的物理定律—物體的重力指
    向地心；系爭案用固定螺絲與微調螺絲達到指向地心之目的；引證一及引證二則
    用其所謂之萬向接頭（其示意圖是球接頭，與機械名詞中的萬向接頭不同，見圖
    一，而系爭案也並無用到圖一所示的萬向接頭）達到指向地心之目的；兩者達到
    目的的手段並不相同。
４、原告稱系爭案水平校準機構較為複雜乙節。查引證一及引證二的球面體萬向接頭
    固然容易調整，卻有製造不易之缺失，而系爭案自校水平精度較引證一、二為佳
    ，固尚難謂系爭案較諸引證案無功效上之增進。
５、原告主張引證一、引證二為發明專利，經世界各國核准專利註冊，並在各大發明
    展中屢獲大獎云云。惟此與系爭案是否不具新型專利要件，並無相關，原告不得
    執此以為原處分應為舉發成立之論據。
６、至原告訴訟時提出之專利侵害鑑定報告，其鑑定機構為宏強法律事務所，非屬經
    認可具有公信力之六十五家專利鑑定機構，是該鑑定報告自難拘束本院之判斷。
三、以上各情，業經被告答辯及訴願決定予以指明，並有相關資料附原處分卷可供比
    對參酌。且本件經經濟部受理原告訴願後，曾囑請成功大學審查結果亦表示相同
    意見，有審查意見書附原訴願卷足憑，被告所辯，應屬可採。是被告以引證一及
    引證二不足以證明系爭案不具新穎性及進步性為由，為本案舉發不成立之審定，
    徵諸首開規定，洵屬有據，訴願決定予以維持，亦無不合。原告猶執前詞，聲明
    撤銷，為無理由，應予駁回。
四、兩造其餘攻擊防禦方法均與本件判決結果不生影響，故不逐一論述，併此敘明。
據上論結，本件原告之訴為無理由，爰依行政訴訟法第九十八條第三項前段，判決如
主文。
中    華    民    國    九十    年      十二      月       三十一       日
                              臺 北 高 等 行 政 法 院  第 三 庭
                                          審 判 長 法  官  徐瑞晃
                                                   法  官  李得灶
                                                   法  官  曹瑞卿
右為正本係照原本作成。
如不服本判決，應於送達後二十日內，向本院提出上訴狀並表明上訴理由，如於本判
決宣示後送達前提起上訴者，應於判決送達後二十日內補提上訴理由書（須按他造人
數附繕本）。
中    華    民    國    九十    年      十二      月       三十一       日
                                                   書記官  方偉皓


司法院資訊處製作；財團法人民間司法改革基金會備份。
